【裁判字號】    91,易,4421
【裁判日期】    920821
【裁判案由】    業務侵占
【裁判全文】
臺灣高雄地方法院刑事判決                        九十一年度易字第四四二一號
    公  訴  人  臺灣高雄地方法院檢察署檢察官
    被      告  己○○
    選任辯護人  周村來
                周元培
    被      告  丁○○
右列被告因業務侵占案件，經檢察官提起公訴（九十一年度調偵字第六０一號），本
院判決如左：
    主  文
己○○、丁○○均無罪。
    理  由
一、公訴意旨略以：被告己○○、丁○○分別擔任高雄縣旗山鎮「埔姜林北極宮」之
    董事長及會計，基於意圖為自己或他人不法所有之犯意聯絡，自八十八年間起，
    利用渠等保管「埔姜林北極宮」由信徒捐助公款之存摺、印章之機會，未經任何
    「埔姜林北極宮」信徒大會同意之決議通過，被告己○○即囑咐被告丁○○交付
    上開印章、存摺，被告丁○○亦未將此事報告予「埔姜林北極宮」其他監理事。
    被告己○○乃擅自陸續自「埔姜林北極宮」之帳戶提領款項，總計將新台幣（下
    同）三百二十萬元，而將該款項花費在與他人投資合夥之中華老人扶養研究發展
    協會與安養院之建立上，供己使用，因認被告己○○、丁○○二人涉犯刑法第三
    百三十六條第二項業務侵占罪嫌。
二、按犯罪事實應依證據認定之，無證據不得推定其犯罪事實，刑事訴訟法第一百五
    十四條定有明文。又認定不利於被告之事實，須依積極證據，苟積極證據不足為
    不利於被告事實之認定時，即應為有利於被告之認定，更不必有何有利之證據。
    另刑事訴訟法上所謂認定犯罪事實之證據，係指足以認定被告確有犯罪行為之積
    極證據而言，該項證據自須適合於被告犯罪事實之認定，始得採為斷罪資料（最
    高法院三十年上字第八一六號判例、最高法院二十九年上字第三一０五號判例參
    照）。又告訴人之指訴，本以使被告受刑事訴追或處罰為目的，故其陳述是否與
    事實相符，自應調查其他證據，以資審認，苟其所為攻擊之詞，尚有瑕疵，則在
    此瑕疵未予究明以前，即不能遽採為斷罪之基礎，亦有最高法院六十九年台上字
    第一五三一號判例可參。
三、公訴人認被告己○○、丁○○涉犯刑法第三百三十六條第二項業務侵占罪嫌，無
    非係以告訴人丙○○、甲○○、戊○○之指訴，證人吳運福、賴錦榮、廖樹祥、
    卓金獅之證述，及被告己○○親自書立之切結書、存款簿出入明細資料為其論罪
    之依據。訊據被告己○○固不諱言於擔任「埔姜林北極宮」董事長期間，向被告
    丁○○拿取「埔姜林北極宮」存摺、印章，而持以提領前開款項之事實，惟堅決
    否認有何業務侵占之犯行，辯稱：「埔姜林北極宮」於八十四、八十五年間，因
    擴大重建而佔用台灣糖業公司（下稱台糖公司）所有土地約五百多坪，雙方因此
    而涉訟，其為求「埔姜林北極宮」之永續存在，乃透過各種管道欲以租用、價購
    方式取得佔用土地之合法權源，之後得知可以成立安養中心名義承租系爭土地，
    遂以「埔姜林北極宮」原積存準備購買台糖土地之公款，作為成立老人安養中心
    之經費，其係為保護廟產而動用該筆款項，主觀上並無不法所有之意圖等語，訊
    據被告丁○○亦堅決否認有何業務侵占犯行，辯稱：係因被告己○○表示向糖廠
    買地需要用錢，乃交付存摺、印章等語。
四、經查：
  (一)「埔姜林北極宮」曾於八十四、八十五年間，因擴建而佔用台糖公司所有之土地
    ，雙方因而涉訟，被告己○○因竊佔案被判處有期徒刑三月緩刑二年確定，民事
    部分則成立和解，台糖公司並於八十七年間以該和解筆錄聲請強制執行，要求「
    埔姜林北極宮」將佔用土地上之地上物拆除並返還所佔用土地，自雙方涉訟期間
    之八十六年間起，被告己○○即數度以「埔姜林北極宮」名義，邀集旗山鎮公所
    等單位與台糖公司協調洽談購地、租地事宜，並為此購地及租地事宜向旗山鎮公
    所、當時之立法院副院長王金平等陳情，原先係欲以興建大林里民眾活動中心方
    式，由旗山鎮公所出面向台糖公司購地，購地款則由「埔姜林北極宮」捐贈，然
    因高雄縣政府表示與臺灣省省有財產管理規則第二十條規定不符且顯係假借旗山
    鎮公所購地名義以避免廟屋被拆除，乃無法如願取得土地，之後，則改以興建真
    善美老人養護中心之方式向台糖公司承租土地，惟至八十九年十二月間，仍無法
    順利向台糖公司承租土地等情，除據被告己○○供述在卷外，並有臺灣高等法院
    高雄分院八十六年度上易字第五六號刑事判決、本院執行命令、八十六年七月十
    一日在旗山糖廠會議室召開之協調會議紀錄、八十七年八月二十六日及同年十月
    八日所立之陳情書、高雄縣旗山鎮公所八十七年八月二十六日八七旗鎮財字第九
    三七七號函、高雄縣旗山鎮鎮民代表會第十六屆第二次臨時大會提案、「埔姜林
    北極宮」八十七年九月二十二日及八十八年四月九日向高雄縣旗山鎮公所所為函
    文、高雄縣旗山鎮公所八十七年九月二十四日八七旗鎮財字第一０一００號函、
    高雄縣政府八十七年十月十七日八七府財產字第二０六四八九號函、高雄縣旗山
    鎮公所八十七年十月三十日八七旗鎮財字第一一九七七號函、高雄縣旗山鎮公所
    八十八年五月六日八八旗鎮民字第四九四九號函暨所附之免被拆除協調會議紀錄
    、八十八年六月十一日在立法院院長室所召開之協調會議紀錄、台糖公司旗山糖
    廠八十八年十二月十一日（八八）旗管字第八八九三二０一一一二號函、台糖公
    司八十八年十二月十四日資用字第八八九三二０五三三０號函、「埔姜林北極宮
    」向台糖公司申請承租土地之申請書既所附之養護中心規劃圖面、經濟部國營事
    業委員會八十九年十二月一日經（八九）國三字第０三三五六四九函、台糖公司
    八十九年十二月五日（八九）旗管字第八九九三二０一一六一號函附卷可稽，足
    認被告己○○辯稱：「埔姜林北極宮」與台糖公司間有土地糾紛，「埔姜林北極
    宮」因所佔用部分之地上物有遭拆除之虞，乃自八十六年間起，透過協調、陳情
    ，原本欲以興建民眾活動中心方式向台糖公司購買土地，然高雄縣政府不予准許
    ，其後乃改以興建真善美老人養護中心方式向台糖承租土地，然因政策改變而遭
    台糖公司通知暫緩辦理等語非虛，而堪採信，顯見被告己○○係為避免「埔姜林
    北極宮」被拆除而以興建真善美老人養護中心名義向台糖承租土地無訛。
  (二)又被告己○○曾於八十八年間，委託乙○○（原名閔振華）規劃埔姜林北極宮附
    設真善美老人養護中心，前後共計支付規劃費用一百四十八萬元，其後，因擴大
    規劃範圍，乃再行支付十萬元予乙○○等情，業據證人乙○○證述屬實，並有證
    人乙○○於八十九年十二月二十八日所書立之中華老人扶養研究發展協會業務備
    忘錄、被告己○○給付乙○○規劃費（北極宮）明細表、乙○○所出具之領據三
    紙（八十八年七月三日、八月十六日、九月八日）、支票影本十張（見九十一年
    度調偵字第一七一號卷第二三至二六、三二、四一、四四、四五、四八至五一頁
    ）附卷可稽；再被告己○○為利於辦理老人福利以吸引老人至北極宮所附設之養
    護中心養老，乃參加中華老人扶養研究發展協會（下稱老人協會）、孫逸仙大同
    博愛基金會、太陽湖文教基金會，就老人協會部分，前後共計支付六十四萬三千
    元之代墊籌備經費予乙○○，另陸續支付入會費及年費、贊助籌備費及其他行政
    開支款項予乙○○及老人協會之召集人王方榮共計二十萬三千元，再由乙○○轉
    交予王方榮三十二萬元，孫逸仙大同博愛基金會及太陽湖文教基金會部分則各支
    付三十萬元等節，為證人乙○○證述明確，並有乙○○於八十九年十二月二十八
    日所書立之中華老人扶養研究發展協會業務備忘錄、老人協會經費收支明細表（
    見上開偵卷第二三至二六、三三頁）、收據、匯款執據、給付王方榮款項明細表
    、己○○投資款明細表、代墊款收據（見被告己○○九十二年八月十八日答辯狀
    證一至證四）附卷可稽。則總計被告己○○為規劃真善美老人養護中心、參加老
    人協會、孫逸仙大同博愛基金會、太陽湖文教基金會，共計支出三百三十四萬六
    千元。
  (三)被告己○○曾向被告丁○○拿取「埔姜林北極宮」存摺、印章，並以之提領三百
    二十餘萬元之情，固據被告己○○、丁○○供述明確，並有第一商業銀行旗山分
    行九十二年一月十三日一旗字第六號函所附之「埔姜林北極宮」帳戶交易明細資
    料、九十二年一月二十三日一旗字第一五號函所附之提領現金及轉帳憑據資料附
    卷可佐，然被告己○○係為避免「埔姜林北極宮」佔用台糖公司土地部分遭到拆
    除，乃請求乙○○規劃真善美老人養護中心，並參加老人協會、孫逸仙大同博愛
    基金會、太陽湖文教基金會，而共計支出三百三十四萬六千元，已如前述，而足
    認被告己○○提領使用前開「埔姜林北極宮」帳戶款項之目的，乃在使「埔姜林
    北極宮」取得使用台糖公司土地之合法權源，是被告己○○使用前開「埔姜林北
    極宮」款項即無何不法所有意圖可言。另被告丁○○係因被告己○○之要求而交
    付存摺、印章，其後則由被告己○○自行提領款項運用，被告丁○○之供述核與
    被告己○○之供述相符，足認被告丁○○並無經手運用前開款項之行為，又被告
    己○○於運用前開款項時並無不法所有意圖之情，業如前述，則被告丁○○與己○○即無何犯意聯絡可言。此外，復查無其他積極證據足認被告二人有公訴人所
    指之業務侵占犯行，揆諸前揭法條意旨，即應為被告無罪之諭知。
據上論斷，應依刑事訴訟法第三百零一條第一項，判決如主文。
中      華      民      國    九十二    年      八      月    二十一    日
                                  臺灣高雄地方法院刑事第八庭
                                          法  官  黃  悅  璇
右正本證明與原本無異。
如不服本判決，應於判決送達後十日內，向本院提出上訴狀。
                                          書記官  沈      蘊
中    華    民    國      九十二      年      八      月    二十五      日


司法院資訊處製作；財團法人民間司法改革基金會備份。
